臺灣苗栗地方法院民事判決
                      110年度簡上字第7號
上  訴  人  張志豪  

訴訟代理人  莊慶洲律師
複代理人    吳亞澂律師
被上訴人    陳火樹  
訴訟代理人  王炳人律師
            江錫麒律師
            周銘皇律師
上列當事人間請求確認通行權存在等事件，上訴人對於民國109
年12月2日本院苗栗簡易庭109 年度苗簡字第459號第一審判決提
起上訴，本院於民國111年5月18日言詞辯論終結，判決如下：
    主      文
上訴駁回。
第二審訴訟費用由上訴人負擔。
    事實及理由
一、被上訴人主張：（一）被上訴人於70年10月25日向訴外人即
    上訴人之前手即張林銀妹（上訴人之祖母）、張為恭（上訴
    人之父）購買「782-5地號內原出租與一得公司部份，本國
    式鐵架蓋石棉瓦牆壁基地部份磚牆工廠約300坪一棟，及內
    部鐵架及日光燈設備包括出賣是實。但道路雙方無料共同交
    通使用」，嗣被上訴人於71年7月5日以買賣原因登記取得前
    開買賣標的土地即苗栗縣○○鄉○○○段000000地號土地（以下
    段別省略）之所有權。因被上訴人所有之782-10地號土地非
    通行上訴人所有782-14地號土地（下稱系爭土地），無法連
    接既有北方現有道路而為使用，又前開土地買賣時雙方約定
    「道路雙方無料共同交通使用」，所指道路即為現場照片所
    示之空地，故被上訴人自71年間取得782-10地號土地後，即
    使用現況空地做為通行之用。惟上訴人輾轉取得系爭土地後
    ，卻阻止被上訴人通行，更在系爭土地上停放車輛，致被上
    訴人無法通行。（二）被上訴人所有之782-10地號土地分割
    自782-5地號土地，上訴人所有之系爭土地亦係分割自782-5
    地號土地。又782-10地號土地係由北方自782-5地號土地分
    割而出之土地，與南方自788-11地號土地分割而出之土地於
    72年2月10日相合併而成現況土地，而本件通行路徑係通行
    北方之系爭土地，系爭土地與782-10地號土地接觸部分均係
    合併前之782-5地號土地，故系爭土地及782-10地號土地均
    分割自782-5地號土地。被上訴人之782-10地號土地因分割
    而成袋地，依民法第789條規定僅得通行系爭土地以聯公路
    ，且無須支付償金。再系爭土地長期供被上訴人上開土地之
    通行，已具有使第三人知悉之公示外觀，況上訴人為訴外人
    張林銀妹、張為恭之直系血親，衡情應明知其祖母及父親上
    開約定通行權之事實，依最高法院97年度台上字第1729號判
    決意旨，應認被上訴人與訴外人張林銀妹、張為恭間約定通
    行之債權契約，對受讓系爭土地之上訴人仍繼續存在。為此
    ，依前開約定及民法第787條第1項、第789條第1項之規定提
    起本訴。並請擇一為有利之判決。（三）並聲明：(1)確認
    被上訴人對上訴人所有系爭土地，如附圖所示編號A部分、
    面積67.40平方公尺之土地有通行權存在。(2)上訴人於前項
    通行權之土地範圍內，應容忍被上訴人通行，並不得設置障
    礙物或為任何妨害被上訴人通行之行為。
二、上訴人則以：782-10地號土地非僅自782-5地號土地分割而
    來，同時尚有與788-11地號土地合併，之後782-10地號土地
    更與782-11地號土地合併，而現存之782-10地號土地所占用
    比例大多為自788地號土地分割而出之土地即788-11地號土
    地合併而成，同自788地號土地所分割出之788-15地號土地
    亦為可通行之鄰地，被上訴人應通行788-15地號土地；被上
    訴人通行路線經過上訴人之系爭土地，造成畸零地面積加大
    ，致使上訴人無法建屋，所造成之損害甚鉅，不符民法第78
    7條第2項前段所規定損害最少之處所及方法，然788-15地號
    土地面積廣袤，亦有多處道路可供通行，由788-15地號土地
    提供通行路線予被上訴人，不致影響788-15地號土地之利用
    ，且使上訴人所受損害最小，請衡量上開情狀及比例原則等
    語，資為抗辯。
三、原審為被上訴人勝訴判決，上訴人不服而提起上訴，其上訴
    聲明為：( 一) 原判決廢棄。( 二) 上開廢棄部分，被上訴
    人在第一審之訴均駁回。被上訴人則答辯聲明：上訴駁回。
四、本院協同兩造整理不爭執之事項及爭點如下：
  ㈠不爭執事項（見本院卷第108頁至第109頁、第155頁）
　1.被上訴人所有之苗栗縣○○鄉○○○段○○○段○○○○000000地號土地
    未與聯外道路相連，現為袋地，上開土地上建有一鐵皮工廠
    。又782-14地號土地（下稱系爭土地）為上訴人所有。
　2.782-10地號土地於70年12月4日分割自782-5地號土地，782-
    11地號土地於83年12月20日分割自782-5地號土地，嗣系爭
    土地分割自782-11地號土地。又788-11地號土地於71年12月
    4日分割自788地號土地，復788-11地號土地於72年2月10日
    與782-10地號土地合併。
　3.782-5地號土地為張林銀妹、張為恭所有，782-10、788-11
    地號土地原均為張林銀妹、張為恭所有，經渠等先於71年7
    月5日將782-10地號土地以買賣為原因登記與被上訴人所有
    、復於72年1月21日將788-11地號土地以買賣為原因登記與
    被上訴人所有。
　㈡爭點（見本院卷第109頁）
　1.被上訴人之782-10地號土地是否依民法第789條第1項規定，
    僅能通行上訴人所有之系爭土地？
　2.被上訴人之782-10地號土地成為袋地，是否為土地所有人之
    任意行為所致，而依民法787條第1項之除外規定，不得對周
    圍地主張通行權？
五、得心證之理由：
　㈠爭點1.：
　1.按土地因與公路無適宜之聯絡，致不能為通常使用時，除因
    土地所有人之任意行為所生者外，土地所有人得通行周圍地
    以至公路。惟因土地一部之讓與或分割，而與公路無適宜之
    聯絡，致不能為通常使用者，土地所有人因至公路，「僅得
    」通行受讓人或讓與人或他分割人之所有地；數宗土地同屬
    於一人所有，讓與其一部或同時分別讓與數人，而與公路無
    適宜之聯絡，致不能為通常使用者，亦同，此觀民法第787
    條、第789條第1項規定至明（最高法院109年度台上字第129
    2號判決意旨參照）。又民法第789條第1項之立法意旨，乃
    因土地所有人讓與土地之一部或分割土地時，就其可能造成
    不能與公路為適宜之聯絡之情形，為其能預見而得事先安排
    ，土地所有人不能因自己之讓與或分割土地之任意行為，導
    致對當事人以外之其他土地所有人造成不測之損害。且此法
    條所規定之通行權性質上乃土地之物上負擔，隨土地而存在
    ，土地所有人將土地分割成數筆，同時或先後讓與數人，應
    仍有該法條規定之適用（最高法院85年度台上字第396號、8
    9年度台上字第756號判決意旨參照）。
　2.依不爭執事項2.、3.所示及歷年土地複丈圖（見本院卷第13
    9頁至第149頁）所示，782-10地號土地、系爭土地及其對外
    通行使用之道路（下稱系爭道路）所坐落土地，分割前之母
    地號均為張林銀妹、張為恭所有分割前782-5地號土地，且7
    82-10地號土地及系爭土地及其對外通行使用之系爭道路所
    坐落土地於分割前屬同一土地地號時，已可沿系爭道路對外
    通行，堪認分割前782-5地號土地顯非為袋地。揆諸前揭說
    明，782-10地號土地係因張林銀妹、張為恭於70年12月4日
    、71年7月5日為分割及分別出售讓與後，致成為袋地，則78
    2-10地號土地僅得經由分割前782-5地號土地範圍即系爭土
    地、系爭道路所坐落土地請求通行其所有地，不得另對鄰地
    主張袋地通行權。
　3.上訴人另主張782-10地號土地大部分面積係源自788地號土
    地分割而出之土地即788-11地號土地，故本件被上訴人應利
    用同自788地號土地分割而出之788-15地號土地通行等語。
    然查，782-10地號土地於70年12月4日自分割前782-5地號土
    地分割而出時，及於71年7月5日出售讓與被上訴人之時，斯
    時788地號土地並無與系爭道路或與其他聯外道路相通或相
    連接，有歷年土地複丈圖、苗栗縣竹南地政事務所111年4月
    6日南地所二字第1110002447號函及所附資料附卷可稽（見
    本院卷第139頁至第149頁、第337頁至第345頁）。從而，78
    2-10地號土地於70年12月4日、71年7月5日先後自分割前分
    割、讓與之時，僅得經由分割前782-5地號土地範圍連接系
    爭道路通行，無從經由788地號土地對外通行。依不爭執事
    項2.、3.所示及歷年土地複丈圖（見本院卷第139頁至第149
    頁）所示，788地號土地嗣於71年12月4日分割出788-11地號
    土地，788-11地號土地復於72年2月10日與782-10地號土地
    合併，然788-11地號土地為上開分割、合併之際，仍無從經
    由788地號土地連接系爭道路對外通行，凡此均徵782-10地
    號土地所有人因至公路，僅得通行分割前782-5地號土地一
    部之系爭土地、系爭道路坐落土地。另788地號土地與分割
    後782-5地號土地雖於91年3月19日為合併及分割為788-15地
    號土地、788地號土地（782-5地號合併後刪除），致系爭道
    路坐落在788-15地號土地等情，此有上開土地相關異動索引
    、83年11月24日土地複丈成果圖、91年3月8日土地複丈成果
    圖及109年9月25日鑑定圖在卷可參（見本院卷第277頁至第2
    79頁、第291頁至第293頁、第297頁至第299頁，原審卷第14
    5頁），然上開土地嗣後所為合併分割之情節，不影響782-1
    0地號土地先前已應適用民法第789條第1項規定之情狀，故
    上訴人僅憑788、788-15地號土地嗣於91年3月19日合併分割
    後之現狀，主張782-10地號土地無民法第789條第1項規定之
    適用，尚無可採。
　㈡爭點2.：
　1.民法787條第1項規定立法理由為：按鄰地通行權係為調和相
    鄰地關係所定，此項通行權乃就土地與公路無適宜之聯絡者
    而設。若該土地本與公路有適宜之聯絡，可為通常使用，竟
    因土地所有人之任意行為而阻斷，則其土地與公路無適宜之
    聯絡，致不能為通常使用者，應由土地所有人自己承受，自
    不能適用第1項有關必要通行權之規定。至於所謂任意行為
    ，係指於土地通常使用情形下，因土地所有人自行排除或阻
    斷土地對公路之適宜聯絡而言，例如自行拆除橋樑或建築圍
    牆致使土地不能對外為適宜聯絡即是。惟土地之通常使用，
    係因法律之變更或其他客觀情事變更，致土地所有人須改變
    其通行者，則不屬之。
　⒉至因土地一部之讓與或分割而與公路無適宜聯絡，致不能為
    通常使用之情形，民法第789條第1項已明定「土地所有人因
    至公路，僅得通行受讓人或讓與人或他分割人之所有地」。
    可知有關土地因所有人間之分割、讓與行為而形成袋地之情
    形，民法第789條第1項已有特別規定，用以解決分割後土地
    通行之問題，自無再適用民法787條第1項除外規定之餘地。
    是782-10地號土地既因分割、讓與而形成袋地，已如前述，
    則被上訴人主張依民法第789條第1項規定，其應通行系爭土
    地以至公路，自屬可採。
　㈢鄰地通行權之功能在解決與公路無適宜聯絡袋地之基本通行
    問題，非在當然使袋地所有人得以最大建築面積興建建物使
    用，或得以最大利益使用土地，法院適用民法第789條第1項
    規定，應秉持周圍地損害最少原則，斟酌袋地之位置、地勢
    、面積、用途、社會環境變化等因素，比較衡量袋地及周圍
    地所有人雙方之利益及損害，綜合判斷可供通行之處所及方
    法，始符袋地通行權之本旨（最高法院109年台上字第2268
    號、第2488號判決參照）。是相鄰關係乃基於利益衡量原則
    而設，依誠信原則，土地所有人不能因求自己之最大便利，
    致對相鄰土地所有人造成逾越必要程度之損害。鄰地通行權
    既為土地所有權之擴張，目的在解決與公路無適宜聯絡之土
    地之通行問題，自應限於必要之程度，且應選擇對鄰地損害
    最少之方法為之。經查：
　1.如附圖所示編號A部分、面積67.40平方公尺之土地現為空地
    ，並供上訴人所有之建物通行之用，業經原審會同竹南地政
    人員到場勘驗屬實，有勘驗筆錄及現場照片在卷可憑（見原
    審卷第127頁至第140頁）。又證人張維接於本院準備程序中
    證稱：上開空地提供通行已至少20年等語（見本院卷第213
    頁至第214頁）。佐以附圖所示被上訴人所欲通行之路線，
    係延著系爭土地東側地籍線延伸至北側系爭道路，路寬為3
    公尺，可使一般汽車通過，較無礙於上訴人之土地連接利用
    之整體性，且係使用空地即可以汽車通行連接系爭道路，並
    可供上訴人所有之系爭土地及782-11地號土地通行，應屬對
    周圍地損害最少之處所，堪認被上訴人所主張如附圖所示通
    行方案供其通行，應屬適當。
　2.上訴人雖辯稱如被上訴人通行系爭土地，將造成系爭土地之
    畸零地面積加大，而無法建屋等語。惟系爭土地係自782-11
    地號土地分割而來，而782-11地號土地亦為上訴人所有，有
    土地登記謄本在卷可按（見原審卷第61頁、第63頁）。又上
    訴人所有系爭土地、782-11地號土地西側建有建物1棟，其
    餘部分則為空地，為兩造所不爭執（見本院卷第372頁），
    並有勘驗筆錄及現場照片在卷可憑（見原審卷第127頁至第1
    39頁）。是上訴人所有上開土地原已有建屋，且系爭土地縱
    經被上訴人通行，仍可與上訴人所有之鄰地782-11地號土地
    相互配合使用，且上訴人上開辯稱供通行將致無法建屋乙情
    ，尚無舉證以實其說，難認可採。
　㈣按有通行權人於必要時，得開設道路，民法第788條第1項前
    段定有明文。且土地所有人取得必要通行權，或得開設道路
    時，通行地所有人或其他占有人均有容忍之義務，倘予阻止
    或為其他之妨害，通行權人自得請求予以禁止或排除。查系
    爭土地如附圖所示編號A部分之區域現為空地，已如前述。
    被上訴人通行時，既有車輛通行之必要，為維持通行之目的
    ，被上訴人請求上訴人容忍其通行，並不得於上開通行範圍
    內設置障礙物或為任何妨害通行之行為，亦應予准許。
　㈤至於上訴人於二審始提出爭執被上訴人與訴外人張為恭、張
    林銀妹於70年10月25日所簽訂買賣契約（下稱系爭買賣契約
    ）之新攻擊防禦方法之程序爭執事項及系爭買賣契約是否真
    正之實體爭執事項，因不論系爭買賣契約是否真正，均不影
    響本件判決認定依民法第789條第1項規定判斷被上訴人就系
    爭土地之通行權存在之認定結果，故本院認前述爭執事項並
    無再予審究之必要，併此敘明。
六、綜上所述，被上訴人所有之782-10地號土地為袋地，依民法
    第789條第1項規定，僅能通行上訴人所有之系爭土地連接系
    爭道路至公路，且如附圖所示方案為損害最小之通行方法。
    從而，原審判決被上訴人對上訴人所有之系爭土地如附圖所
    示編號A部分、面積67.40平方公尺之土地內有通行權存在，
    經核並無違誤。上訴意旨指摘原判決不當，請求廢棄改判，
    為無理由，應予駁回。
七、本件事證已臻明確，兩造其餘攻擊防禦方法及所提證據，經
    審酌後，均不影響判決結果，爰不逐一論駁，附此敘明。
八、據上論結，本件上訴為無理由。依民事訴訟法第436條之1第
    3項、第449條第1項、第78條，判決如主文。
中　　華　　民　　國　　111 　年　　6 　　月　　15　　日
                  民事第二庭  審判長法  官  曾明玉

                                    法  官  顏碩瑋

                                    法  官  賴映岑
以上正本係照原本作成。
不得上訴。
中　　華　　民　　國　　111 　年　　6 　　月　　15　　日
                                    書記官  趙千淳